臺灣彰化地方法院刑事判決　　　　　　　96年度易字第161號
公　訴　人　臺灣彰化地方法院檢察署檢察官
被　　　告　甲○○
　　　　　　　　　　號
上列被告因詐欺案件，經檢察官聲請簡易判決處刑（95年度偵字
第10726號），本院改用通常程序審理，判決如下：
    主  文
甲○○幫助意圖為自己不法之所有，以詐術使人將本人之物交付
，處有期徒刑肆月，如易科罰金，以銀元佰元即新臺幣玖佰元
折算壹日。
    事  實
一、甲○○可預見金融帳戶係個人理財之重要工具，關係個人財
    產、信用之表徵，一般人利用他人名義之金融帳戶，常與詐
    欺取財之犯罪密切相關，且取得他人存摺之目的，在於收取
    贓款及掩飾犯行不易遭人追查，又對於提供帳戶之行為本身
    ，雖無引發他人萌生犯罪之確信，但仍不顧他人所可能遭受
    之危險，竟基於縱若有人持以犯詐欺取財罪亦不違反其本意
    之幫助犯意，於民國（下同）95年4月間某日，在不詳地點
    ，將所有之台北富邦商業銀行大湳分行（下稱富邦銀行大湳
    分行）帳戶（帳號：000000000000號）之存摺、提款卡及密
    碼，以不詳之代價，出售予姓名、年籍不詳之成年人，容任
    他人使用其帳戶遂行財產犯罪之目的。該成年人與其所屬之
    詐騙集團成員取得上開帳戶後，即基於意圖為自己不法所有
    之犯意，於95年4月16日，佯以援交為由，致現住於彰化縣
    員林鎮○○路之施沛明陷於錯誤，依該詐欺集團之指示匯款
    新台幣（下同）3000元至甲○○上開帳戶內，再由該犯罪集
    團成員中姓名年籍不詳之成年人，立即將前揭入帳款項全數
    領出，以此等方式詐騙財物得手。嗣經施沛明察覺有異，而
    向警方報案後，循線查獲，始知上情。
二、案經施沛明訴由彰化縣警察局員林分局報告臺灣彰化地方法
    院檢察署檢察官偵查起訴。
    理  由
一、本案全部卷證所涵括之供述證據及非供述證據，公訴人、被
    告均同意以下全部證據之證據能力，亦未於言詞辯論終結前
    聲明異議，本院審酌該等供述證據及非供述證據作成時之情
    況，並無不適當之情事，應均具有證據能力，合先敘明。
二、訊據被告甲○○固對以其名義在富邦銀行大湳分行開立帳號
    ：000000000000號之存摺、及申領提款卡及密碼等情均坦承
    不諱，惟矢口否認有何幫助詐欺取財之犯行，辯稱：伊係於
    95年3、4月間與家人吵架想離家出走，為了提領現金之需，
    即帶著上開存摺、提款卡及密碼離開，卻在桃園大溪與八德
    交界處，騎乘機車與人發生擦撞，應該係當時將上開存摺、
    提款卡及密碼遺失了云云。經查：
    (一)被害人施沛明因受詐騙致其所有之3千元存款轉入被告甲
      ○○所開設之上開帳戶內等情，已據證人即告訴人施沛明
      於警詢、偵查中指述綦詳，並有被告之台北富邦商銀開戶
      迄今之交易往來明細表、告訴人之ATM交易明細各1份附卷
      可稽，足徵被告所申設之上開帳戶，確遭詐騙集團成員作
      為實施詐欺取財之用。
    (二)被告雖以前揭情詞置辯，然被告甲○○係於92年5月間即
      於上開富邦銀行大湳分行開立之帳號、申領提款卡及密碼
      ，且上開帳戶本係做為薪資轉帳之用，於其93年3月離職
      後，上開帳戶餘額僅67元加計利息後為71元，期間皆無任
      何存提款記錄，直到95年4月15日起，始有多筆不明資金
      匯入等情，此有台北富邦銀行交易明細表1份在卷可稽，
      亦為被告甲○○所自承不諱，是被告對帳戶內並無金錢一
      情，應知之甚詳，況徵諸被告復自承其有七、八本帳戶等
      情，其辯稱因離家出走，攜帶此帳戶以提領帳戶內金錢云
      云，即與經驗法則不符，顯係臨訟卸責之詞，無足採信。
    (三)況以金融帳戶之存摺、金融卡遺失者，若至金融機構辦理
      掛失止付，詐欺集團將無法提領詐得金額，且詐欺集團若
      未得原帳戶所有人同意而加以使用，則費盡心思所詐得金
      額亦有可能遭原帳戶所有人以掛失補發方式提領一空，而
      詐騙所得之金額動輒上萬元，遠較購買或承租帳戶使用之
      微薄款項為鉅，是衡情詐欺集團均不致以遺失或竊得之帳
      戶作為詐騙被害人之出入往來帳戶，而甘冒可能遭原帳戶
      所有人凍結帳戶補辦存摺資料領款，致無法提領之風險，
      因此，本案被告上開存摺、印章及金融卡（含密碼）等物
      ，若係遺失或遭竊而落入詐欺集團成員之手，詐欺集團為
      避免上述風險，當不致於使用該帳戶行騙；又佐以證人即
      告訴人施沛明證詞及卷附被告上開帳戶之客戶歷史交易清
      單，被害人施沛明確實依詐欺集團要求指定被告上開帳戶
      帳號，從而，被告所辯，實與常情不符，委不足採。
    (四)另按刑法上之故意，分直接故意（確定故意）與間接故意
      （不確定故意），「行為人對於構成犯罪之事實，明知並
      有意使其發生者」為直接故意，「行為人對於構成犯罪之
      事實，預見其發生而其發生並不違背其本意者」為間接故
      意；一般人至金融機構開設帳戶並非難事，如非因財產犯
      罪等不法目的，依常情並無捨棄自己帳戶而迂迴以花費金
      錢或其他方法向無相當信賴關係之陌生人取得帳戶使用之
      理，且近年來以退稅或中獎等不實電話內容而詐欺取財之
      犯罪類型層出不窮，該等犯罪，多數均係利用他人帳戶作
      為詐欺所得財物之出入帳戶，業經媒體廣為披載，是依一
      般人通常之知識、智能及經驗，均已深知向陌生人購買、
      承租或其他方法取得帳戶之人，多係欲藉該帳戶取得不法
      犯罪所得，且隱匿實際身分，以逃避司法單位之追查，若
      此社會現實，恆係一般人本於日常生活經驗即可體察，被
      告對此自亦難諉為不知，故被告對於交付上開帳戶之存摺
      、印章、金融卡與密碼予詐欺集團成員，導致該帳戶將可
      能被用來作為詐欺取財等非法用途之工具乙節，應有所預
      見，且不違背其本意。是以，被告猶提供所有之上開帳戶
      予姓名年籍不詳之詐欺集團成員使用，足認被告主觀上容
      任該詐欺集團將上開帳戶作為詐欺取財之指定帳戶使用，
      準此，被告確有幫助詐欺取財之不確定故意甚明。
    (五)綜上所述，被告前揭所辯顯係事後飾卸之詞，均無足採。
      本案事證明確，被告犯行洵堪認定，應予依法論科。
三、查被告行為後，刑法於94年2月2日修正公布，於95年7月1日
    施行。按行為後法律有變更者，適用行為時之法律，但行為
    後之法律有利於行為人者，適用最有利於行為人之法律，現
    行刑法第2條第1項訂有明文。此條規定乃與刑法第1條罪刑
    法定主義契合，而貫徹法律禁止溯及既往原則，係規範行為
    後法律變更所生新舊法律比較適用之準據法，是刑法第2條
    本身雖經修正，但刑法第2條既屬適用法律之準據法，本身
    尚無比較新舊法之問題，應一律適用裁判時之現行刑法第2
    條規定以決定適用之刑罰法律，合先敘明。又以本次刑法修
    正之比較新舊法，應就罪刑有關之共犯、未遂犯、想像競合
    犯、牽連犯、連續犯、結合犯，以及累犯加重、自首減輕暨
    其他法定加減原因（如身分加減）與加減例等一切情形，綜
    其全部罪刑之結果而為比較，最高法院95年5月23日95年度
    第8次刑庭會議決議可資參照。經查：
（一）刑法第339條第1項詐欺取財罪，法定刑得科或併科銀元1
      千元以下罰金，依修正後刑法施行法增訂第1條之1：「中
      華民國94年1月7日刑法修正施行後，刑法分則編所定罰金
      之貨幣單位為新臺幣。94年1月7日刑法修正時，刑法分則
      編未修正之條文定有罰金者，自94年1月7日刑法修正施行
      後，就其所定數額提高為30倍。但72年6月26日至94年1月
      7日新增或修正之條文，就其所定數額提高為3倍」及修正
      後刑法第33條第5款：「主刑之種類如下：五、罰金：新
      臺幣1千元以上，以百元計算之」等規定，是依修正後之
      法律，刑法第339條第1項詐欺取財罪所得科處之罰金刑最
      高為新臺幣3萬元、最低為新臺幣1千元；然依被告行為時
      之刑罰法律，即罰金罰鍰提高標準條例第1條前段規定之
      提高倍數10倍及刑法第33條第5款規定之罰金最低額1元計
      算，該罪之罰金刑最高為銀元1萬元，最低額為銀元1元，
      若換算為新臺幣，最高額雖與新法同為新臺幣3萬元，然
      最低額僅為新臺幣3元。因此，比較上述修正前、後之刑
      罰法律，自以被告行為時關於科處罰金刑之法律較有利於
      被告。
（二）刑法第30條共犯之規定，修正前之規定為：「幫助他人犯
      罪者，為從犯。雖他人不知幫助之情者，亦同。從犯之處
      罰，得按正犯之刑減輕之」，修正施行後之規定則為：「
      幫助他人實行犯罪行為者，為幫助犯。雖他人不知幫助之
      情者，亦同。幫助犯之處罰，得按正犯之刑減輕之」，揆
      諸本條之修正理由係為釐清幫助犯從屬性之疑義，並明示
      幫助犯之成立，亦以被幫助者著手犯罪之實行，且具備違
      法性為必要，是應僅屬法理之明文化，而非屬法律之變更
      ，而無比較適用之問題，應逕適用裁判時法。
（三）又被告行為時之易科罰金折算標準，修正前罰金罰鍰提高
      標準條例第2條前段（現已刪除）規定，就其原定數額提
      高為100倍折算1日，則本件被告行為時之易科罰金折算標
      準，應以銀元300元折算1日，經折算為新臺幣後，應以新
      臺幣900元折算為1日。惟修正公布施行之刑法第41條第一
      項前段則規定：「犯最重本刑為5年以下有期徒刑以下之
      刑之罪，而受6個月以下有期徒刑或拘役之宣告者，得以
      新臺幣1千元、2千元或3千元折算1日，易科罰金。」比較
      修正前後之易科罰金折算標準，以95年7月1日修正公布施
      行前之規定，較有利於被告，則應依刑法第2條第1項前段
      ，適用修正前刑法第41條第1項前段、修正前罰金罰鍰提
      高標準條例第2條規定，定其易科罰金之折算標準。
（四）綜合上述各條文修正前、後之比較，揆諸前揭最高法院決
      議及修正後刑法第2條第1項規定之「從舊、從輕」原則，
      自應適用被告行為時之法律，即修正前刑法第33條第5款
      、第41條第1項前段之相關規定及罰金罰鍰提高標準條例
      第1條前段、第2條規定，予以論處。
四、按刑法上之幫助犯，係對於犯罪與正犯有共同之認識，而以
    幫助之意思，對於正犯資以助力，而未參與實施犯罪之行為
    者而言（最高法院75年度臺上字第1509號、88年度臺上字第
    1270號判決意旨可資參照）。是以，如未參與實施犯罪構成
    要件之行為，且係出於幫助之意思提供助力，即屬幫助犯，
    而非共同正犯。查前揭真實姓名、年籍均不詳之詐欺集團成
    年人，基於意圖為自己不法所有之犯意，以上述之方式，使
    被害人施沛明陷於錯誤，因而交付本人之財物，該詐欺集團
    成員所為，係犯刑法第339條第1項之詐欺取財罪。被告甲○
    ○雖有將上開帳戶之存摺、印章、晶片金融卡、密碼提供予
    施以詐騙者使用，已如前述，惟既未見其有何參與詐騙告訴
    人行為之積極證據，固無從認屬上開詐欺取財行為之共同正
    犯。然而，被告將其所有之上開帳戶提供予他人作為詐欺取
    財之指定帳戶，乃係基於幫助他人詐欺取財之犯意，而被告
    提供上揭帳戶予他人之行為，復屬詐欺取財構成要件以外之
    行為，則被告自屬以幫助之意思，參與詐欺取財構成要件以
    外之行為，是核被告甲○○所為，係犯刑法第30條第1項前
    段、第339條第1項之幫助詐欺取財罪。被告幫助他人犯詐欺
    取財罪，為從犯，應依修正前刑法第30條第2項之規定，按
    正犯之刑度，減輕其刑。爰審酌被告所為不僅幫助詐騙者遂
    行詐財目的，同時使詐騙者得以隱匿其真實身分，減少遭查
    獲之風險，愈使其肆無忌憚，助長犯罪之猖獗，破壞社會秩
    序甚鉅，本件被害人因遭詐騙而匯入被告帳戶之金額非多，
    兼衡酌被告犯後飾詞卸責，難見已有悔悟之心之犯罪後態度
    等一切情狀，量處如主文所示之刑，並依修正前刑法第41條
    第1項前段，諭知易科罰金之折算標準。
據上論斷，依刑事訴訟法第299條第1項前段、第452條，刑法第2
條第1項前段、第339條第1項、第30條第1項前段、第2項，修正
前刑法第41條第1項前段，罰金罰鍰提高標準條例第1條前段、修
正前罰金罰鍰提高標準條例第2條，判決如主文。
本案經檢察官郭玄義到庭執行職務。
中　　華　　民　　國　　96　　年　　5 　　月　　2 　　日
              刑事第二庭  審判長法  官  林欽章
                                法  官  葉明松
                                法  官  姚銘鴻
以上正本證明與原本無異。
如不服本判決，應於判決送達後10日內，向本院提出上訴狀 (須
附繕本)。
告訴人或被害人對於判決如有不服具備理由請求檢察官上訴者，
其上訴期間之計算係以檢察官收受判決正本之日期為準。
中　　華　　民　　國　　96　　年　　5 　　月　　2 　　日
                                書記官  郭佳雯
中華民國刑法第339條第1項
（普通詐欺罪）
意圖為自己或第三人不法之所有，以詐術使人將本人或第三人之
物交付者，處5年以下有期徒刑、拘役或科或併科1千元以下罰金
。
